---
format: 
  pdf:
    toc: true
    number-sections: true
    toc-title: Innhold
    mainfont: "Arial"
    include-in-header:
      text: |
        \newfontfamily\sectionfont[Color=ed9300]{Arial}
        \newfontfamily\subsectionfont[Color=444f55]{Arial}
        \newfontfamily\subsubsectionfont[Color=ed9300]{Arial}
        \addtokomafont{section}{\sectionfont}
        \addtokomafont{subsection}{\subsectionfont}
        \addtokomafont{subsubsection}{\subsubsectionfont}
        \usepackage[font=small,textfont=it,labelsep=period]{caption}
        \let\oldsection\section
        \renewcommand\section{\clearpage\oldsection}
crossref: 
  tbl-title: "Tabell"
  lot-title: "Tabeller"
  tbl-prefix: ""
  fig-title: "Figur"
  lof-title: "Figurer"
  fig-prefix: ""
  title-delim: "."
  sec-prefix: "kapittel"
---

```{r}
#| label: setup
#| include: false
#| echo: false

# Packages ####
base::Sys.setlocale(locale = "nb.utf8")
library(tidyverse)
library(knitr)
library(flextable)
library(officer) # fp_border color in flextable

# knitr options ####
knitr::opts_chunk$set(
  echo = FALSE,
  warning = FALSE,
  message = FALSE,
  error = FALSE,
  cache = FALSE,
  dpi = 150,
  dev = "ragg_png",
  tab.topcaption = TRUE
  )

# Flextable defaults
flextable::set_flextable_defaults(
  font.size = 8,
  font.family = "Arial",
  padding.bottom = .2,
  padding.top = .4,
  decimal.mark = ",",
  big.mark = " ",
  na_str = ""
)

borderline <- officer::fp_border(color = "black", style = "solid", width = 1)
```


# Formål
Byindeks er en metode for å estimere endring i trafikkarbeid på vegnettet i et byområde. Byindeksen brukes til oppfølging av byvekstavtaler og belønningsavtaler. Byvekstavtalene har mål om nullvekst i persontransport med bil: 

> I byområdene skal klimagassutslipp, kø, luftforurensning og støy reduseres gjennom effektiv arealbruk og ved at veksten i persontransporten tas med kollektivtransport, sykling og gange. 

Trafikkutviklingen for persontransport med bil, målt med byindeks og reisevaneundersøkelser, ligger til grunn for vurderingen av måloppnåelsen i avtalene.

Nullvekstmålet skal måles ved at trafikkutviklingen vurderes på et treårs glidende gjennomsnitt, jf. brev fra Samferdselsdepartementet til de fire største byområdene datert 11.12.2019. Måloppnåelsen gjelder avtaleperioden sett under ett, som betyr at det er trafikknivået i referanseåret det skal sammenlignes med. Det skal være netto nullvekst i perioden.

# Definisjon av begreper
Med _avtaleområde_ menes hele arealet som inngår i de kommunene som er part i byvekstavtalen. De enkelte avtalene kan likevel beskrive eventuelle delområder som utenfor avtalen.

Med _byområde_ menes den delen av avtaleområdet som er av bymessig karakter. Her inngår prioriterte vekstområder som ligger utenfor den mest sentrale delen, samt viktige ferdselsårer mellom disse. Det er dette området som byindeksen skal være representativ for.

Med _randsone_ menes den mer landlige og spredtbygde delen av et avtaleområde. Her vil det ikke plasseres byindekspunkt.

Med _byindekspunkt_ menes de trafikkregistreringspunktene som inngår i datagrunnlaget for beregning av en byindeks.



# Datagrunnlag
Byindeksen bygger på datagrunnlaget som samles inn fra utvalgte trafikkregistreringspunkt og bomstasjoner. Disse omtales gjerne som "indekspunkt" og er geografisk sett et punkt på vegens senterlinje, plassert der hvor det registreres trafikk som passerer gjennom en tenkt linje som dekker alle kjørefelt på den aktuelle vegen.

Indekspunktene skal være fordelt på riks- og fylkesveger, samt på enkelte, viktige kommunale veger, slik at byindeksen gir et representativt bilde av trafikkutviklingen i byområdet. Byindeksen skal måle nullvekst i de mest sentrale delene i avtaleområdet og dette omfatter de største tettstedene og sentrale veger mellom disse. Det er derfor ikke behov for byindekspunkt i de mest spredtbygde randsonene. 


## Sesongjustering
Alle indeksberegninger er basert på gjennsnittlig trafikkmengde per døgn for en kalendermåned.


## Kjøretøyklassifisering
Datagrunnlaget for byindeksen består av kjøretøy klassifisert som lette kjøretøy, det vil si kjøretøy med tillatt totalvekt under 3,5 tonn.


### Motorsykler
Motorsykler og lignende kjøretøy som moped og scooter registreres og inngår i datagrunnlaget på lik linje med andre lette kjøretøy.


## Næringstransport
En del næringstransport foretas med lette kjøretøy og denne skal ikke omfattes av nullvekstmålet. I den registrerte trafikken er det ikke mulig å skille på reisens formål. Undersøkelser (REFERANSE TIL TØI-RAPPORT) viser at næringstransport utgjør omkring 12 % av trafikkarbeidet med lette kjøretøy i by. Dette er en relativt liten andel, og den antas å ha mindre enn eller lik vekst som den private trafikken. Byindeksen er derfor en god indikator på utviklingen i trafikkarbeid for privat trafikk med lette kjøretøy.

Trafikkarbeidet som innhentes ved hjelp av reisevaneundersøkelser vil kun gjelde reiser som er omfattet av nullvekstmålet (private personbilturer inkludert reiser til og fra møter). Dersom byindeksen gir en vekst i trafikken mens reisevanedataene gir nullvekst, kan det antas at vekst i byindeks skyldes trafikk med lette kjøretøy som ikke omfattes av nullvekstmålet.


## Gjennomgangstrafikk
I trafikkregistreringene er det ikke mulig å skille ut gjennomgangstrafikk fra lokal trafikk. Hvilke veger byindekspunktene er plassert på er avgjørende for hvor mye gjennomgangstrafikk som blir med i datagrunnlaget. Basert på data fra TomTom er det gjort analyser på kjøreturer med opphav og destinasjon i og rundt de enkelte byområdene. Ut fra dette er det anslått en andel gjennomgangstrafikk for de ulike vegene. De vegene som har høy andel gjennomgangstrafikk bør ikke ha byindekspunkt. Likevel vil andelen gjennomgangstrafikk som er med i datagrunnlaget bli veldig lite dersom det kun er et fåtall punkt som fanger opp gjennomgangstrafikk når disse sammenstilles med all lokal trafikk som fanges opp av de øvrige byindekspunktene.


# Datakvalitet
Det tas hensyn til perioder hvor registreringsutstyret ikke har vært i drift, og perioder hvor trafikken i stor grad er påvirket av vegstenginger og omkjøringer. Registreringsutstyret skal ifølge kravspesifikasjonen få med seg minst 99 % av alle passerende kjøretøy når alt utstyr er i normal drift. Men av og til vil det være nedetid, og dermed blir det bortfall av deler av en måleserie. Et mål på datakvaliteten for et gitt tidsintervall er "dekningsgrad".


## Dekningsgrad
Kjøretøy registreres og lagres enkeltvis. Deretter aggregeres trafikkmengden til timetrafikk og døgntrafikk. Alle slike aggregater har også en verdi for dekningsgrad. Dekningsgraden angir hvor mye data av god nok kvalitet det er i et tidsintervall, sammenlignet med det det hadde vært uten bortfall. For aggregerte data per time og døgn vil en dekningsgrad på 50 % bety at det bare er gode nok data fra 50 % av perioden og at den reelle trafikkmengden derfor er større.

Gjennomsnittstall som for eksempel månedsdøgntrafikk (MDT), beregnes som gjennomsnittlig trafikkmengde for dager med minst 95 % dekningsgrad. Dekningsgrad for gjennomsnittstrafikk er gjennomsnittet av dekningsgrad for dagene som inngår i gjennomsnittstrafikken, multiplisert med andelen dager som inngår. Som eksempel: Hvis halvparten av dagene i februar (14 dager) har dekningsgrad 60%, og halvparten (14 dager) har 96 %, vil bare dagene med dekningsgrad 96 % være inkludert, og dekningsgraden for februar vil bli 96 % * (14/28) = 48 %. En lav dekningsgrad for gjennomsnittstall indikerer derfor at gjennomsnittstallet er mindre representativt enn det ville vært med 100 % dekningsgrad.

Størrelser som har dekningsgrad lik null, får ingen verdi for trafikkmengde.

Dekningsgraden beregnes basert på registreringspunktets operasjonelle status og eventuelle manuelle merkinger.


### Manuell merking
Manuell merking brukes til å legge inn informasjon om hendelser på vegen eller med registreringsutstyret som påvirker trafikkregistreringene. Perioder kan merkes per kjørefelt med:

 - unormal trafikkmengde (påvirker trafikkindekser)
 - stengt veg (påvirker trafikkmengdestørrelser og trafikkindekser)
 - feil på utstyr (påvirker alle størrelser)


## Stillestående kø
Enkelte steder er det utfordrende å få god datakvalitet når trafikken er veldig saktegående og tidvis stillestående. Punkter med høy andel av denne typen trafikk bør ikke tas med i byindeksen. I slik trafikk vil lengdemålingene til en viss grad bli feil og underkjent slik at datagrunnlaget for lette kjøretøy blir langt lavere enn normalt.


# Endringer i vegnettet
Byindekspunktene dekker kun en andel av det aktuelle vegnettet. Derfor kan det oppstå omfordeling av trafikk som bare delvis fanges opp i datagrunnlaget. 

Et typisk eksempel er en veg som stenges i en lengre periode i forbindelse med vegarbeid, og som fører til at all trafikken som normalt kjører der må benytte andre veger i området. Det er da tre ulike scenarioer:

1. Det totale trafikkarbeidet i området er fortsatt det samme. Omkringliggende vegnett har kapasitet til å føre den omdirigerte trafikken, og de nye rutevalgene medfører ikke økt kjørelengde eller kostnad slik at turetterspørselen er den samme.
2. Det totale trafikkarbeidet i området går ned som følge av manglende kapasitet i omkringliggende vegnett, eventuelt at omkjøringsruter blir for lange, og har økt kostnad som gjør turetterspørselen lavere.
3. Det totale trafikkarbeidet i området går opp som følge av at omkjøringsruter blir lengre uten at turetterspørselen synker tilsvarende.

Formålet med en byindeks er å estimere en generell trend i trafikkutviklingen over tid. Byindeksen skal derfor ikke få et endringsbidrag fra stengingen i scenario 1, mens den skal få det i scenario 2 og 3. Med full informasjon om trafikken på alle deler av vegnettet, ville byindeksen uten videre ha fanget opp dette. Men siden byindekspunktene bare har data fra deler av vegnettet, må det tas hensyn til det i utvalget av punkter som bidrar til indeksen til enhver tid.

Er det et byindekspunkt på en stengt veg, er det ikke alltid tilfelle at all den omfordelte trafikken fanges opp i andre byindekspunkt. Dette er avhengig av vegnettets struktur omkring den stengte vegen og fordeling av byindekspunktene der. Nedgangen i punktet på stengt veg veies derfor ikke alltid opp av tilsvarende økning i andre punkter, og det er derfor punkt på stengt veg i noen tilfeller tas ut av datagrunnlaget. Da må eventuelle andre punkt som får økning som følge av stengingen også tas ut.

Når en stengt veg blir gjenåpnet, vil det bli en ny omfordeling av trafikken. Situasjonen kan da være tilbake til slik den var opprinnelig, eller den kan ha blitt endret permanent som følge av endringer i vegens egenskaper.

Et annet eksempel er når helt nye veganlegg åpnes og avlaster eksisterende veger. Dette er gjerne med på å øke turetterspørselen. Da indeksen sammeligner trafikken for hvert punkt, vil ikke nye veger kunne tas inn i datagrunnlaget det første året. Punkt på omkringliggende vegnett som blir avlastet må tas ut av datagrunnlaget for et år etter åpning.

Ved innføring eller fjerning av bomring, tilføring eller fjerning av bomstasjoner, samt endring av bomtakster, vil trafikken påvirkes. Indekspunkt som påvirkes av dette blir ikke tatt ut av datagrunnlaget så lenge de fanger opp trafikkfordelingen på veger som både får økt og redusert trafikk som følge av dette.






# Områdeavgrensing
Hvilket område byindeksen skal være representativ for danner utgangspunktet for å definere en populasjon med trafikklenker. Dette kan gjøres på følgende måte:

1. Hent polygoner for kommunene som inngår i avtaleområdet, og slå sammen disse.
2. I avtalen kan det være nevnt noen delområder i kommunene som likevel ikke inngår. Ta vekk disse delområdene. Polygonet vil nå dekke det som er definert som avtaleområdet.
3. Hent alle polygoner for tettsteder beliggende innenfor avtaleområdet. Behold kun tettsteder med minst 1 000 innbyggere. Slå sammen disse polygonene. Resultatet kan bestå av flere polygoner som ikke henger sammen. Dette utgjør byområdet.
4. Tilsvarende som for tettsteder, kan polygoner eller rutenett for ansatte og besøkende hentes, filtreres og slås sammen. Dette kan så benyttes for å utvide byområdet definert i forrige punkt for å fange opp steder utenfor tettbygd strøk som genererer mye trafikk som er relevant for byindeksen.
5. Hent alle trafikklenker som ligger innenfor eller overlapper med byområdet definert i punkt 4.
6. Ta vekk trafikklenker som ikke er på Europa-, riks- eller fylkesveg. Enkelte kommunale veger kan likevel tas med dersom de er viktige nok.
7. Ta vekk trafikklenker med funksjonsklasse E.
8. Ta vekk trafikklenker som har stor andel gjennomgangstrafikk.
9. Om nødvendig, inkluder trafikklenker som gjør at vegnettet nå blir sammenhengende.

Tettstedspolygonene lages av Statistisk sentralbyrå (SSB) og oppdateres årlig.


# Representativitet


# Endring i glidende treårsperiode
Beregningsmetoden tar et aritmetisk gjennomsnitt av trafikknivået de siste tre årene og sammenligner dette med trafikknivået i referanseåret. For hvert av trafikkregistreringspunktene som inngår i byindeksen benyttes gjennomsnittlig døgntrafikk. For at denne treårs glidende indeksen skal kunne oppdateres månedlig, benyttes gjennomsnittlig døgntrafikk per måned, kjent som månedsdøgntrafikk (MDT). 

Det er i perioder bortfall av data som skyldes nedetid på registreringsutstyr eller ensidig påvirkning av større trafikkomlegginger. Et krav om at alle 36 måneder i treårsperioden skal ha data for et trafikkregistreringspunkt, er så strengt at få punkter oppfyller det. For å sikre at flere punkter bidrar med data til beregningen, er det derfor satt krav om at hvert punkt har minst 10 måneder i enhver 12-månedersperiode, samt minst 2 av hver kalendermåned i treårsperioden.

Trafikkmengden som registreres på et trafikkregistreringspunkt representerer en vegstrekning i byområdet. Denne vegstrekningen er avgrenset av kryss i hver ende, og har langs hele sin lengde det samme antall passerende kjøretøy i løpet av et døgn. En slik vegstrekning kalles en trafikklenke. Vegnettet i et byområde består av et antall trafikklenker som alle har ulik trafikkmengde. For at en byindeks skal kunne sammenligne trafikken over tid, må de samme trafikkregistreringspunktene inngå i både treårsperioden og referanseåret.

En ulempe med denne nye metodikken er at utvalget av trafikkregistreringspunkter begrenses til de som hadde gode nok data i referanseåret.

En treårs glidende indeks er mulig å beregne fra og med det er gått tre år etter referanseåret. 


# Endring per år
Beregningsmetoden er den samme som for Vegtrafikkindeksens fylkesindeks, men det geografiske området avgrenses av de utvalgte trafikkregistreringspunktene i det aktuelle byområdet.

For hvert trafikkregistreringspunkt sammenlignes registrert trafikk dato for dato og time for time mellom to påfølgende kalenderår. Indekstall som gjelder for lengre perioder enn to påfølgende år er beregnet som en kjedet indeks av indeksene for alle mellomliggende påfølgende års indekser. En kjedet indeks er en multiplikasjon av indekser på desimalform hvor en indeks på 1 tilsvarer ingen endring.


## Datagrunnlag
Datagrunnlaget for indeksen består av trafikkvolumet aggregert til timenivå. Alle data som inngår i beregningen av byindeksen skal bruke trafikkvolumet $Q$, fra trafikkregistreringspunkt $j$, aggregert til timenivå og summert over alle kjørefelt for begge kjøreretninger:

$$Q_{j,h,d,s,t} \,,$$

for time $h$, dag $d$, måned $s$ og år $t$. Indeksen sammenligner data fra beregningsåret $t$ og basisåret $t-1$.

Alle data som skal brukes i indeksen skal være faktisk registrerte data for trafikkvolum som er registrert på et godkjent indekspunkt.


### Ekskludering og matching
Metoden anvender time for time- og dato for dato-prinsippet. Ulike ukedager kan variere med hensyn på trafikkvolum, men i løpet av et år vil dette utjevne seg.

Prosessen for å lage en indeks er:

1.	Velge ut godkjente trafikkregistreringspunkt.
2.	Velge ut kvalitetssikrede data fra de godkjente trafikkregistreringspunktene.
3.	Alle registrerte data for måned $s$ og trafikkregistreringspunkt $j$ sorteres etter dato og time for år $t$.
4.	Alle registrerte data for måned $s$ og trafikkregistreringspunkt $j$ sorteres etter dato og time for år $t-1$.
5.	Alle tilsvarende timer på samme dato som har registreringer i de to årene ($t$, $t-1$) velges. Dette betyr at timer som ikke har verdi i begge de to årene utelates.

Data sammenlignes kjørefelt for kjørefelt, og det kreves at registreringene har vært utført på alle kjørefelt samtidig. Etter denne prosessen sitter en igjen med godkjente punkt som inneholder kvalitetssikrede data, med registrerte timer i begge årene på alle kjørefelt.


####	Kriterier for ekskludering av glisne døgn og måneder
Når bortfall av data forekommer, stilles følgende krav:

1.	Et døgn må inneholde minimum 16 matchende, godkjente timeverdier.
2.	En måned må inneholde minimum 16 matchende, godkjente døgn per punkt.


#### Ekskludering av lengdeklasser
Trafikkregistreringene omfatter lengdeklassifisering av alle kjøretøy, og tabell @tbl-lengdeklasser viser inndelingen i lengdeklasser. I byindeksen benyttes dette til å beregne indekser for lette og tunge kjøretøy, hvor skillet mellom lette og tunge er satt til kjøretøylengde på 5,6 m.

```{r}
#| label: tbl-lengdeklasser
#| tbl-cap: "Lengdeklassifisering i byindeks."

lengdegrupper <- c("L20", "L21", "L22", "L23", "L24", "L25")
beskrivelse <- c("Alle lengder",
                 "Lengde under 5,6 m",
                 "Lengde mellom 5,6 m og 7,6 m",
                 "Lengde mellom 7,6 m og 12,5 m",
                 "Lengde mellom 12,5 m og 16 m",
                 "Lengde over 16 m")

lengdeklasser <- data.frame(lengdegrupper, beskrivelse)

lengdeklasser %>% 
  flextable::flextable() %>% 
  set_header_labels(lengdegrupper = "Lengdegruppe",
                    beskrivelse = "Beskrivelse") %>%
  align(j = 1, align = "center", part = "all") %>% 
  align(j = 2, align = "left", part = "all") %>% 
  bold(part = "header") %>% 
  #font(fontname = "Lucida Sans Unicode", part = "all") %>% 
  bg(bg = "#ED9300", part = "header") %>% 
  border_remove() %>% 
  hline_top(part = "header", border = borderline) %>% 
  hline_bottom(part = "all", border = borderline) %>% 
  autofit() %>% 
  height_all(height = .2) %>% 
  padding(padding.top = .3,
          padding.bottom = .3)
```

Erfaring har vist at lengdeklassifiseringen ikke alltid er komplett i rådatamaterialet. Derfor må det kontrolleres om lengdeklassifiseringen er tilnærmet komplett. Alle avvik per time mellom summen L21+L22+L23+L24+L25 og L20 summeres for hvert døgn. Dersom avviket er mer enn 5 % av totalsum for L20 i hele døgnet, strykes lengdeklassifiseringen for hele dette døgnet. Dersom avviket er 5 % eller mindre beholdes lengdeklassifiseringen som den er.

Fra nytt registreringsutstyr med enkeltkjøretøy, filtreres dårlige lengdemålinger ut av grunnlagsdata. Følgende kriterier benyttes:

-	Kjøretøyregistreringer med lengde under 1,0 m tas med i totaltrafikken, men ikke i lengdeklasseinndelingen.
-	Kjøretøyregistreringer med lengde over 27 m tas med i totaltrafikken, men ikke i lengdeklasseinndelingen.
-	Kjøretøyregistreringer med fart under 7 km/h tas med i totaltrafikken, men ikke i lengdeklasseinndelingen.
-	Kjøretøyregistreringer med godkjent nøyaktighet på fartsmåling, det vil si at fartsmålingen ikke skal variere med mer enn 25 % over sensorene.

Den samme kompletthetskontrollen som nevnt over, gjelder for disse registreringene. Kravet om minst 16 døgn i måneden med godkjent lengdeklassifisering gjelder for utregning av lengdeklasseindeks.


### Indeksdata
Etter at ekskludering og matching er gjennomført, gjenstår de dataene som danner grunnlaget for selve byindeksberegningene. Disse dataene kalles indeksdata $D^{\mathrm{i}}$, og utgjør et utvalg, hele eller deler av, de opprinnelige rådataene $D$, dvs. at $D^{\mathrm{i}} \subseteq D$. For byindeksen er da

$$Q_{j,s,t} = \sum_{h,d} Q_{j,h,d,s,t} \quad \exists \, Q_{j,h,d,s,t-1} \,.$$

Dette danner utgangspunktet for videre beregning av indeksene.


### Gjeldende sifre
I byindeksen benyttes trafikkvolum som er heltall for antall kjøretøy per time, summert over alle kjørefelt. Antall sifre vil her variere fra ett til fire, oftest to eller tre. Månedsvolum vil typisk summere seg til 5-7 sifre. Kravet til registreringsutstyret er at minst 99 % av trafikken skal registreres, noe som gir usikkerhet i tredje gjeldende siffer for trafikkvolumet. Når indekstall skal presenteres, skal det derfor benyttes to gjeldende sifre. Dersom indeksen blir 0,xx, må den oppgis med to desimaler, ellers med kun én desimal. I mellomregninger beholdes alle sifre som er tilgjengelig, og avrunding skjer til slutt ved å benytte Bankers metode (runde f.eks. xxx5 opp eller ned til nærmeste partall).


## Beregningsmetode
Det vaskede datagrunnlaget utgjør nå en database med verdier fra matchede timer. Først beregnes trafikkvolum og indeks for enkeltpunkt, som senere benyttes for å finne verdier for et byområde.


### Indeks per trafikkregistreringspunkt
Månedsindeksen benytter indeksdata og er definert som

$$Q_{j,s,t}^{\mathrm{i}} = \frac{Q_{j,s,t}}{Q_{j,s,t-1}} \,.$$

Her er indeksen gitt på forholdsform. Når indeksen publiseres skal den gis på prosentform, 

$$Q^{\mathrm{ip}} = 100 \cdot (Q^{\mathrm{i}}-1) \,,$$

med to gjeldende sifre.

En kan også regne ut indeks for en periode på flere måneder, hvor

$$Q_{j,\Sigma s,t}^{\mathrm{i}} = \sum_{h,d,s} Q_{j,h,d,s,t} 
\quad \exists \,  Q_{j,h,d,s,t-1} \,,$$

som gir indeksen

$$Q_{j,\Sigma s,t}^{\mathrm{i}} = \frac{Q_{j,\Sigma s,t}}{Q_{j,\Sigma s,t-1}} =
\frac{\sum_{s} Q_{j,s,t}}{\sum_{s} Q_{j,s,t-1}} \,.$$


### Indeks for et byområde
En indeks for et byområde $b$, som inneholder registreringspunktene $j$, baseres på indeksdata

$$Q_{b,s,t} = \sum_{j,h,d} Q_{j,h,d,s,t} \quad \exists \, Q_{j,h,d,s,t-1} \,.$$
Månedsindeks for by $b$ er da

$$Q_{b,s,t}^{\mathrm{i}} = \frac{Q_{b,s,t}}{Q_{b,s,t-1}} \,.$$

Alternativt kan byindeksen ses på som et vektet gjennomsnitt av enkeltpunktindeksene, der de normaliserte vektene dannes av trafikkvolumene fra basisåret:

$$\begin{aligned}
Q_{b,s,t}^{\mathrm{i}} 
&= \frac{1}{\sum_j Q_{j,s,t-1}} \sum_j Q_{j,s,t}^{\mathrm{i}} \,\cdot\, Q_{j,s,t-1} \\[0.9ex]
&= \frac{1}{Q_{b,s,t-1}} \sum_j \frac{Q_{j,s,t}}{Q_{j,s,t-1}} \,\cdot\, Q_{j,s,t-1} \\[0.9ex]
&= \frac{Q_{b,s,t}}{Q_{b,s,t-1}} 
\end{aligned}$$
Byindeks for flere måneder er basert på

$$Q_{b,\Sigma s, t} = \sum_{j,h,d,s} Q_{j,h,d,s,t}  \quad \exists \, Q_{j,h,d,s,t-1} \,,$$
som gir

$$Q_{b,\Sigma s,t}^{\mathrm{i}} = \frac{Q_{b,\Sigma s,t}}{Q_{b,\Sigma s,t-1}} \,.$$


### Indeks over flere år
For å beregne et estimat på en indeks over flere år, kan trafikkmengden fra de aktuelle årene benyttes eller alle mellomliggende års indekser multipliseres:

$$\begin{aligned} 
Q_{j,s,t,t-n}^{\mathrm{i}} 
&= \frac{Q_{j,s,t}}{Q_{j,s,t-n}} =
\frac{Q_{j,s,t}}{Q_{j,s,t-1}} \cdot  \frac{Q_{j,s,t-1}}{Q_{j,s,t-2}}
\cdots \frac{Q_{j,s,t-n+1}}{Q_{j,s,t-n}} \\[0.9ex]
&= Q_{j,s,t,t-1}^{\mathrm{i}} \cdot Q_{j,s,t-1,t-2}^{\mathrm{i}}
\cdots Q_{j,s,t-n+1,t-n}^{\mathrm{i}}
\end{aligned}$$

Dette gjelder også for aggregerte indekser.


## Usikkerhet i indekstallene
Det er heftet usikkerhet ved flere ledd i kjeden fra datainnsamlingen til en aggregert indeks. Usikkerheten anslås ved hjelp av dekningsgrad og mål på statistisk variasjon.


###	Dekningsgrad
For indeksen som baserer seg på timeverdier, vil enkelte timer mangle på grunn av for dårlig datakvalitet. Dekningsgraden for en punktindeks $Q_{j,h,d,s,t}^{\mathrm{i}}$ er definert som

$$G_j(Q_j) = \frac{
\mathrm{antall \, timer \, med \, indeksdata}}{
\mathrm{antall \, timer \, i \, perioden}} \cdot 100 \,\% 
= \frac{h_{j,s,t}^{\mathrm{i}}}{h_{j,s,t}} \cdot 100 \,\% \,.$$

Dekningsgraden er altså den relative andelen i prosent av antall timer med indeksdata delt på antallet timer en skulle hatt. For aggregerte indekser er dekningsgraden den sammensatte dekningsgraden på alle punktindeksene:

$$G_b(Q_b) = \frac{\sum_j h_{j,s,t}^{\mathrm{i}}}{h_{j,s,t} \sum_j 1} \cdot 100 \,\% \,. $$


### Statistisk variasjon
Trafikkregistreringspunktene som bidrar med data til indeksen utgjør et utvalg av alle trafikklenker i et område. Selv om plasseringen av registreringspunktene er valgt med omhu med tanke på datakvalitet og spredning på vegnettet, antas det at de likevel representerer et tilnærmet tilfeldig og representativt utvalg trafikklenker. Gjennomsnittet av punktindeksene antas å være normalfordelt, men standardavviket er ikke kjent, og må estimeres for hvert tilfelle.


#### Varians
For utvalget av punktindeksene er en forventningsrett estimator for variansen $\sigma^2_{s,t}$ gitt ut fra det vektede aritmetiske gjennomsnittet, som er selve byindeksen  $Q_{b,s,t}^{\mathrm{ip}}$, slik at

$$\begin{aligned}
{{}\hat{\sigma}^\mathrm{p}_{s,t}}^{2} 
&= \hat{\mathrm{Var}}(Q_{j,s,t}^{\mathrm{ip}}) \\[0.9ex]
&= \frac{1}{1- \sum_j \left( \frac{Q_{j,s,t-1}}{Q_{b,s,t-1}} \right)^2} \sum_j \left( \frac{Q_{j,s,t-1}}{Q_{b,s,t-1}} \left(  Q_{j,s,t}^{\mathrm{ip}} - Q_{b,s,t}^{\mathrm{ip}} \right)^2 \right) \\[0.9ex]
&= \frac{10^4}{1- \sum_j \left( \frac{Q_{j,s,t-1}}{Q_{b,s,t-1}} \right)^2} \sum_j \left( \frac{Q_{j,s,t-1}}{Q_{b,s,t-1}} \left(  Q_{j,s,t}^{\mathrm{i}} - Q_{b,s,t}^{\mathrm{i}} \right)^2 \right) \\[0.9ex]
&= 10^4 {{}\hat{\sigma}^\mathrm{i}_{s,t}}^2 
\end{aligned}$$
Her er det brukt at trafikkvolumvektene er normaliserte, men ikke-stokastiske.


#### Standardfeil
For byindeksen er da standardfeilen gitt ved

$$\hat{\sigma}_{b,s,t} = \sqrt{\sum_j \left( \frac{Q_{j,s,t-1}}{Q_{b,s,t-1}} \right)^2 \hat{\sigma}^2_{s,t} }$$


#### Variansen til kjedet indeks
Indeks over to år beregnes ved å multiplisere de to indeksverdiene $Q^{\mathrm{i}}$. Variansen er da gitt ved 

$$\begin{aligned}
{{}\hat{\sigma}^\mathrm{i}_{t-1,t}}^2 
&= \hat{\mathrm{Var}}(Q^{\mathrm{i}}_{t-1} \cdot Q^{\mathrm{i}}_{t}) \\[0.9ex]
&= \hat{\mathrm{Var}}(Q^{\mathrm{i}}_{t-1}) \cdot \hat{\mathrm{Var}}(Q^{\mathrm{i}}_{t}) +
\hat{\mathrm{Var}}(Q^{\mathrm{i}}_{t-1}) \cdot {Q^{\mathrm{i}}_{t}}^2 +
\hat{\mathrm{Var}}(Q^{\mathrm{i}}_{t}) \cdot {Q^{\mathrm{i}}_{t-1}}^2 \,.
\end{aligned}$$


#### Konfidensintervall
Alle indekstall skal oppgis med et tosidig konfidensintervall på 95 %-nivå. Da populasjonens standardavvik er ukjent, benyttes $t$-fordeling. Med konfidensfaktor $\tau$ gitt av $t$-fordeling, er konfidensintervallet

$$Q_{t}^{\mathrm{ip}} \pm \tau_{0.975, n-1} \hat{\sigma}^{\mathrm{p}}_{t} \,,$$

hvor $n$ er antall trafikkregistreringspunkt som bidrar til den aktuelle byindeksen.


#### Konfidensintervall for kjedet indeks
En kjedet indeks er en multiplikasjon av indekser på forholdsform. Indekser på forholdsform vil ha verdier nær 1 med relativt små standardavvik, og dermed kan det antas at også den kjedete indeksen har tilnærmet normalfordeling. Dermed kan produktet av to indekser få et 95 % konfidensintervall gitt av 

$$Q_{t,t-1}^{\mathrm{ip}} \pm 1,96 \hat{\sigma}^{\mathrm{p}}_{t,t-1} \,.$$