```{r}
#| label: chain
#| include: false
#| echo: false

base::Sys.setlocale(locale = "nb.utf8")
library(tidyverse)

# Index chain visualisations
source("chain.R")
```

# Kjedet indeks
"Fast handlekurv" betyr det samme i økonomisk sammenheng som et fast utvalg indekspunkter i trafikksammenheng. Med "fast" menes her at det er det samme utvalget i begge periodene som inngår i den bilaterale indeksen. Utvalget kan endre seg til neste sammenligningsperiode, så lenge det kan sies å være representativt.

Hvilke indekspunkter som er tilgjengelige vil endre seg over i tid i takt med endringer i vegnettet. Et fast basisår kan ikke være fast for lenge, men må byttes ut med et senere år når endringene i tilgjengelig indekspunktutvalg blir store. Det kan skje så hyppig som hvert år, men helst så sjelden som mulig. Når utvalget oppdateres, må indeksene kjedes sammen for å vise en samlet utvikling fra det opprinnelige basisåret.

Kjeding kan over tid føre til avvik fra forventet resultat. Forutsetningene for at avvik ikke oppstår er:

- trafikkarbeidsandelene endrer seg ikke: i så fall må utvalget indekspunkt ikke endres.
- alle trafikkmengder endrer seg med samme proporsjon: aldri realistisk.
- alle trafikkmengder er helt uten korrelasjon med trafikkarbeidsandelene i alle øvrige perioder: gjelder dersom indekspunktutvalget alltid er helt likt.
- trafikkarbeidsandeler og logaritmen til trafikkmengdene har lineær utvikling: neppe realistisk.

Trafikkarbeidsindeksen, som er av Dutot-typen, er transitiv (se @sec-index_choice) og dermed kan trafikkregistreringspunkter/trafikklenker byttes ut, så lenge de utgjør et representativt utvalg.

Fordeler med kjeding er at utvalget og dermed vektene kan oppdateres. Det må være en overlappende periode som knytter kjeden sammen. 

Indeks mellom periodene $a$ og $c$ kan beregnes ved å multiplisere to indeksverdier via en mellomperiode $b$:

$$
P_{ac} = P_{ab} P_{bc}.
$$ 

Dette gjelder både for trafikkarbeidsindeks og trafikkmengdeindeks. 

Vegtrafikkindeksen bytter ut mange indekspunkter hvert år, slik at hver årsindeks blir kjedet sammen. Det kan illustreres som i figur @fig-chain_vti.

```{r}
#| label: fig-chain_vti
#| fig-cap: "Årlig kjeding i Vegtrafikkindeksen."

plot_index_chain_graph(graph_vti)
```

Tromsøs byindeks starter med et begrenset utvalg indekspunkter i perioden 2019–2022. Deretter øker antall punkter som følge av at nye ble etablert i 2021. Den kjedete indeksen kan da illustreres som i figur @fig-chain_tromso. For årene etter 2022 må det først beregnes en indeks som sammenligner direkte med 2022, og deretter vil denne indeksverdien multipliseres med indeksen for 2019–2022. 

```{r}
#| label: fig-chain_tromso
#| fig-cap: "Kjedet byindeks for Tromsø."

plot_index_chain_graph(graph_tromso)
```

For Nord-Jæren bør utvalget av byindekspunkter økes to ganger. Den første økningen skyldes at nye punkter ble etablert i 2017 og 2018. Den andre økningen skyldes delvis at noen flere punkter ble etablert i 2019, og at vegnetten ble endret i 2021 og 2022 med åpning av nye veganlegg. Det blir da tre perioder som skal kjedes sammen, som vist i figur @fig-chain_nj.

```{r}
#| label: fig-chain_nj
#| fig-cap: "Kjedet byindeks for Nord-Jæren. De buede linjene viser hvilke år som sammenlignes direkte. Eksempelvis vil trafikken i 2026 sammenlignes med 2023. En indeks for perioden 2017–2026 vil da bestå av tre ledd som kjedes sammen: 2017–2019, 2019–2023 og 2023–2026."

plot_index_chain_graph(graph_nj)
```



## Usikkerhet
En ulempe som kommer med hyppig oppdatering av indekspunktutvalget, med påfølgende hyppig kjeding av indekser, er at usikkerheten akkumuleres for hvert ledd.

Det kan være et vilkårlig antall ledd i kjeden, men variansen for hele kjeden bygges opp ved å se på to ledd om gangen. Variansen er gitt ved 

$$\begin{aligned}
\hat{\sigma}_{ac,P}^2 
&= \widehat{\text{Var}}(P_{ab} P_{bc}) \\
&= \widehat{\text{Var}}(P_{ab}) \cdot \widehat{\text{Var}}(P_{bc}) + 
\widehat{\text{Var}}(P_{ab}) \cdot P_{bc}^2 + \widehat{\text{Var}}(P_{bc}) \cdot P_{ab}^2.
\end{aligned}
$$

En kjedet indeks er en multiplikasjon av indekser på forholdsform. Indekser på forholdsform vil ha verdier nær 1 med relativt små standardavvik, og dermed kan det antas at den kjedete indeksen har tilnærmet normalfordeling. Dermed kan produktet av to indekser få et 95 % konfidensintervall gitt av 

$$P_{ac} \pm 1,96 \cdot \hat{\sigma}_{ac,P}^2.$$

